臺灣桃園地方法院民事簡易判決　　　 109年度桃簡字第1245號
原　　　告　呂立平　
訴訟代理人　陳志峯律師
複　代理人　洪崇遠律師
　　　　　　邱馨儀律師
被　　　告　黃美珠　

訴訟代理人　林　凱律師
　　　　　　陳建寰律師
上列當事人間請求給付工程款事件，本院於民國110 年10月18日
言詞辯論終結，判決如下：
    主      文
被告應給付原告新臺幣壹萬伍仟陸佰參拾伍元，及自民國一百零
九年六月六日起至清償日止，按年息百分之五計算之利息。
原告其餘之訴駁回。
訴訟費用由被告負擔百分之四，餘由原告負擔。
本判決第一項得假執行，但被告如以新臺幣壹萬伍仟陸佰參拾伍
元為原告預供擔保，則得免為假執行。
原告其餘假執行之聲請駁回。
    事實及理由
一、原告主張：原告前於民國108 年4 月28日，以工程總價新臺
    幣（下同）420 萬承攬被告所有門牌號碼桃園市○○區○○
    ○街000 號18樓房屋（下稱系爭房屋）之室內裝修工程（下
    稱系爭契約），但系爭契約係採實作實付方式計價，因兩造
    嗣後合意調整施作項目，工程價款亦隨之變更，經完工結算
    後，最終之工程款共計為5,030,880 元。但系爭契約所定工
    程已經完工，原告依上開結算金額向被告請款，被告卻僅給
    付4,584,780 元，而主張扣除木作工程工程款305,840 元、
    漆作工程款87,260元、廚衛配件安裝費用3,000 元、監造費
    50,000元，而拒絕支付共計446,100 元之工程尾款。然該等
    工程款項既係經兩造合意變更施工項目而增加，原告又已完
    工，被告自有給付之義務。故依承攬契約之法律關係提起本
    件訴訟，並聲明：1.被告應給付原告446,100 元，及自起訴
    狀繕本送達翌日起至清償日止，按年息5%計算之利息。2.願
    供擔保，請求准予宣告假執行。
二、被告則以：兩造訂定系爭契約，已經約定工程總價為420 萬
    元，並約明施工項目與價額，須經兩造以書面同意始能增減
    ，足認系爭契約為總價承攬之性質，原告結算後自行增加之
    工程款，並未經兩造書面同意，而無契約效力，原告自不得
    據請求被告給付。況原告所提工程結算表，僅係其片面為之
    ，未經被告簽認，原告是否有依結算內容完工，亦無法證明
    ，況該等工項之變更多為簡化設計，工程價額卻反而增加，
    亦不合理，原告請求被告給付上開工程尾款，自無理由。並
    聲明：1.原告之訴駁回。2.如受不利判決，願供擔保，請求
    准予宣告免為假執行。
三、本院之判斷：
  ㈠關於系爭契約為總價承攬或實作實付：
  1.本件兩造於108 年4 月28日簽立室內裝修工程承攬合約書，
    其中第5 條標題為「工程總價」，內容載明金額為420 萬元
    ；第7 條標題為「增減工程」，其中第1 項則約定：「本工
    程範圍，得隨時經雙方書面同意後增減之，其增減部分如與
    本工程合約附件內所定項目相同時，即應比照該單價計算增
    減金額；如增減項目與本合約附件有所不同時，應由雙方議
    定其金額，經雙方簽名後施工，並用書面附入本合約內，視
    同合約之一部分。」有合約書附卷可參（見本院卷第80頁）
    ，兩造間有上開內容之約定存在，首堪認定。
  2.次按工程契約之價款議定，常見者有總價承攬與實作實付二
    類情形，前者係指契約中約定有一明確之工程款金額，定作
    人應給付之工程款，原則上以該約定之價額為準；於後者之
    情形，則通常係指雙方僅於契約約明工項之單價，並約定於
    完工結算數量後，再依實際施作數量與單價計算工程款數額
    者而言。依前段所述，系爭契約第5 條之文義已經明示「工
    程總價」之意旨，且契約全文亦未見兩造應於完工後結算數
    量並確認最終價額之約定；再者，於實作實付契約中，工程
    範圍於完工結算前本未確定，其施工數量縱與最初預期有所
    差異，亦無所謂契約變更可言，系爭契約第7 條既約定工程
    款之金額增減係依兩造另行合意變更施工範圍，始隨之增減
    ，即與實作實付契約之施工範圍與工程價額均自始浮動之本
    質有別。至於原告雖主張系爭契約所附裝修預算表（下稱預
    算表）有就各大工項總價載明「預估」、「暫估」之字樣（
    見本院卷第81至83頁），但參照上開契約本文，應認此等字
    樣僅係預示嗣後有須為變更之可能，尚無從以此推論系爭契
    約為實作實付之性質。綜上，本件系爭契約應屬總價承攬契
    約甚明。
  ㈡關於系爭契約是否依結算表之內容完工：
    原告主張其就系爭契約，已依卷附工程結算表（下稱結算表
    ，見本院卷第47至50頁）所載項目完工一節，為被告所否認
    。就此，證人即木工師傅黃章錦於本院審理時到院證稱：我
    於本件是受原告委託承接系爭房屋之木工工程，有帶領所屬
    師傅一同至系爭房屋施工；在施工時，工程圖都會張貼在施
    工現場，過程中一開始看到與最終完成施作的圖面有很多不
    同之處，可知有變更設計之情形，例如將臥房更衣室改為L
    型衣櫃、衛浴隱藏門改為一般拉門、新增矮櫃、化妝櫃等等
    ；其中卷附結算表木作工程部分第4 至6 、14、16、17、21
    至23、26、30至34、39至41、44至49、52至57項所記載的工
    程項目，我都記得有施作，至於各項目的實際數量，因為時
    間太久，我已經無法確定，但當時施工結束後，原告都會與
    我確認施作的數量；我負責施作而有變更設計的部分，因為
    增加諸如門片、櫃子等材料，項目與金額應該有所增加等語
    （見本院卷第178 頁反面至第182 頁正面）。證人即漆作師
    傅陳慶福則證稱：我於108 年10月、11月至109 年農曆年後
    期間，有至系爭房屋施作油漆工程，卷附結算表所載漆作工
    程的項目，我記得都有施作，但因為漆作工程的性質是根據
    已經完成的木工結構來上漆，所以我不會去注意先前的木工
    項目有無變更；至於各項目的實際施作數量我現在已經無法
    確認，但施工結束時，我都會報數量及單價給原告，向原告
    結算我們之間的工程款價額等語（見本院卷第182 頁反面至
    第184 頁）。是依黃章錦、陳慶福上開證述，其等就卷附預
    算表所無、結算表新增之上開木作工程項目，及各該漆作工
    程項目，均能明確證稱確有施作，就各項目之實際數量，雖
    因時間久遠而難以記憶，但亦證稱於施工完畢當下，即有與
    原告確認之，黃章錦復證稱變更後之木作工程確會有增加之
    情形，堪認表載工項數量應非原告憑空杜撰；再參酌原告與
    被告及被告配偶間於109 年3 月3 日對話之錄音譯文（見本
    院卷第92至107 頁），被告與其配偶受領系爭房屋之工程後
    ，與原告就工程尾款爭執時，亦僅就原告未經告知即調升價
    額之行為加以責問，但並無就原告有施工項目不符或短少之
    情事為指摘。綜合上情，本件原告已有依結算表所載內容，
    完成系爭房屋室內裝修工程之事實，應可認定。
  ㈢關於系爭契約施工項目是否經合意變更：
  1.兩造訂定系爭契約時，工項內容數量原如契約書所附預算表
    所示，然系爭房屋之室內裝修工程，嗣依結算表所載內容完
    工，已經認定如上。衡諸常理，如非出於定作人之要求，或
    經承攬人提議而經定作人同意，承攬人實無擅自變更工程項
    目，而自陷於債務不履行風險之動機；且依原告提出其與被
    告、被告配偶之通訊軟體對話紀錄，可見被告及其配偶於施
    工過程，確有向原告提出若干變更設計之要求（見本院卷第
    126 至130 、137 至145 頁），證人黃章錦就其施作之若干
    工項，亦證稱其有聽聞係因被告要求而變更等語（見本院卷
    第181 頁正面、第182 頁正面）；再觀諸上開對話錄音譯文
    ，被告與其配偶與原告就工程尾款為爭執時，亦係針對價額
    調漲一事為之，而未見其等指摘原告擅自變更施工項目、完
    工情形與原本約定或說明者不符等情形，被告配偶於過程中
    復提及「我不是說你的東西沒有經過我同意，我始終強調是
    你的價格增加30% 」等語（見本院卷第96頁）。依上情，應
    可認定兩造就系爭契約之工程變更設計，改依結算表所載內
    容施工一事，實際上已有達成合意。
  2.系爭契約第7 條雖約定其工程項目之變更，應由兩造以書面
    方式合意為之，然當事人約定契約內容之增刪修改應以書面
    方式為之者，其真意究係為避免雙方未盡完善之交易方案不
    慎成為契約內容，而將契約之變更約定為一要式行為，排除
    約定要式以外之讓步、承諾效力；或僅係基於預防紛爭之考
    量，課予雙方作成書面以明確法律關係之附隨義務，但並不
    當然排除非書面合意之效力，二者於交易習慣上均有其例，
    當事人之真意究竟為何，尚須應依各別契約之文義、目的等
    因素探求之。以系爭契約而言，其第7 條第1 項前段之具體
    用語為「得隨時經雙方書面同意後增減之」，但並無類如「
    經書面同意始得增減」、「非以書面為之者，不生效力」之
    限制、排除約定，是其文義上尚非絕對排除口頭合意之效力
    ；又依同條後段「……並用書面附入本合約內，視同合約之
    一部分。」之用語，亦可推敲兩造為此項約定之用意，應係
    在保存契約內容變更之相關證據；再者，系爭契約之兩造當
    事人均為少數之自然人，工程內容亦僅係個人住宅之室內設
    計與裝潢施工，並無當事人或標的複雜，而須防免不完整之
    交易方案因磋商過程之隨意口頭承諾而成為契約內容之情形
    ，由此情狀，應可認兩造並無據系爭契約第7 條之約定當然
    排除口頭所為合意變更之意。是系爭工程預算表之施工項目
    已經合意變更為結算表記載內容，應可認定。
  ㈣關於工程款之增減：
  1.系爭契約之工程項目經合意變更，雖如上述，但承攬人應完
    成之工作與定作人應給付之工程款，本屬各自獨立之給付義
    務，且系爭契約既非實作實付之性質，原告完成之工作與被
    告應給付之工程款，亦無必然聯動之關係。亦即，兩造就工
    程項目之變更達成合意，並不能當然認為其等就工程價額之
    變更亦有達成合意，工項變更後之工程款增減，仍須依原契
    約之約定計算，或由當事人另行合意定之。而關於系爭契約
    工項變更後工程款之調整，系爭契約第7 條第1 項已有「其
    增減部分如與本工程合約附件內所定項目相同時，即應比照
    該單價計算增減金額；如增減項目與本合約附件有所不同時
    ，應由雙方議定其金額」之明確規定，是系爭契約工程項目
    如單純為既有項目之變更者，即應依增減狀況逕行調整價額
    ，但就新增或刪除之項目，則須經兩造合意議定，始能就該
    部分之價額為增加或減少。
  2.本件被告主張扣除除木作工程款305,840 元、漆作工程款87
    ,260元、廚衛配件安裝費用3,000 元與監造費50,000元，係
    就原告所提結算表與預算動態表所載，木作與漆作部分之差
    額計算，故對照卷附結算表及預算動態表內容（見本院卷第
    48頁至第49頁正面、第88頁），應可得知木作工程部分，結
    算表第2 項係就預算動態表第2 項增加32,800元、結算表第
    8 項係就預算動態表第4 項減少22,400元、結算表第9 項係
    就預算動態表第5 項增加4,200 元、結算表第10項係就預算
    動態表第6 項增加17,500元、結算表第11項係就預算動態表
    第8 項減少1,360 元、結算表第18項係就預算動態表第11項
    減少3,900 元、結算表第20項係就預算動態表第12項減少3,
    000 元、結算表第24項係就預算動態表第15項增加1,600 元
    、結算表第27項係就預算動態表第16項增加7,000 元、結算
    表第28項係就預算動態表第17項增加2,000 元、結算表第29
    項係就預算動態表第18項減少1,350 元、結算表第35項係就
    預算動態表第19項增加4,000 元。漆作工程部分，結算表第
    2 項係就預算動態表第2 項減少30,000元、結算表第4 項係
    就預算動態表第3 項減少13,320元、結算表第5 項係就預算
    動態表第4 、5 項減少12,760元、結算表第7 、8 項係就預
    算動態表第6 項增加17,560元、結算表第10至13項係就預算
    動態表第8 至10項增加212 元、結算表第15項係就預算動態
    表第12項增加7,568 元、結算表第17、19項係就預算動態表
    第13項增加12,660元、結算表第21項係就預算動態表第16項
    增加1,656 元、結算表第23項係就預算動態表第17項減少5,
    916 元。上開部分，應係就預算動態表原有規劃之施工項目
    為增減，依上述說明，應得依系爭契約第7 條第1 項之約定
    逕行增減其價額，是原告就此部分，得請求被告增加給付之
    工程款，應為14,750元（計算式：32,800－22,400＋4,200
    ＋17,500－1,360 －3,900 －3,000 ＋1,600 ＋7,000 ＋2,
    000 －1,350 ＋4,000 －30,000－13,320－12,760＋17,560
    ＋212 ＋7,568 ＋12,660＋1,656 －5,916 ＝14,750）。
  3.至於結算表木作部分第4 至6 、12、14、16、17、19、21至
    23、26、30至34、39至41、44至49、52至57項，與漆作項目
    第6 、16、18、22、24至26、28至32、36至40項，及他項工
    程第9 項配件安裝工資（見本院卷第50頁正面）之施工項目
    ，則均為動態預算表所無，而於結算時所新增，然原告就此
    等項目，未能提出與被告議定增加價額之證據，依上開說明
    ，即無從認定此部分之工程價額有合意變更之情形，而應回
    歸本件總價承攬契約之基本原則，依原定之工程總價計算之
    。是原告請求被告給付此等項目之工程款，為無理由。
  4.又本件工程之監造費用，係以工程總價之6%計收，為締約時
    之預算表所載明（見本院卷第81頁），本件工程變更後，原
    告得請求之工程總價既增加14,750元，依上開約定標準，原
    告應得就此另行請求885 元之監造費（計算式：14,750*6%
    ＝885）。
  5.綜上，本件原告尚得請求被告給付之工程尾款，應以15,635
    元為限（計算式：14,750＋885 ＝15,635），逾此範圍之請
    求則無理由，不能准許。
  ㈤又給付無確定期限者，債務人於債權人得請求給付時，經其
    催告而未為給付，自受催告時起，負遲延責任。其經債權人
    起訴而送達訴狀，或依督促程序送達支付命令，或為其他相
    類之行為者，與催告有同一之效力。遲延之債務，以支付金
    錢為標的者，債權人得請求依法定利率計算之遲延利息。其
    利率未經約定，亦無法律可據者，週年利率為5%，為民法第
    229 條第2 項、第233 條第1 項前段、第203 條分別明定。
    本件原告對被告之承攬報酬給付請求權屬未定給付期限之金
    錢債權，故其就上述15,635元請求被告給付自起訴狀繕本送
    達翌日即109 年6 月6 日（見本院卷第60頁）起至清償日止
    ，按年息5%計算之利息，即屬有據。
四、綜上所述，原告依承攬之法律關係，請求被告給付如主文第
    1 項所示，為有理由，應予准許；逾此範圍之請求則無理由
    ，應予駁回。
五、本判決第1 項係適用簡易訴訟程序所為被告敗訴之判決，依
    民事訴訟法第389 條第1 項第3 款規定，應依職權宣告假執
    行；並依同法第436 條第2 項、第392 條第2 項規定，依聲
    請宣告被告如為原告預供擔保，則得免為假執行。原告陳明
    願供擔保，請求宣告假執行，於本院依職權宣告假執行之範
    圍內，應僅生促使本院行使該職權之效果，無庸另行准駁；
    逾此範圍之假執行聲請，則因訴之駁回失其依附，應併予駁
    回。
六、本件結論已臻明確，兩造其餘攻擊防禦方法及所提證據，經
    審酌均不至影響判決結果，故不逐一論述。
七、訴訟費用負擔之依據：民事訴訟法第79條。
中    華    民    國   110    年    11    月    12    日
                  桃園簡易庭  法  官  陳逸倫
以上為正本係照原本作成。
如不服本判決，應於送達後20日內，向本院提出上訴狀並表明上
訴理由，如於本判決宣示後送達前提起上訴者，應於判決送達後
20日內補提上訴理由書（須附繕本）。
如委任律師提起上訴者，應一併繳納上訴審裁判費。
中    華    民    國   110    年    11    月    15    日
                              書記官  洪惠娟